【裁判字號】    95,易,1249
【裁判日期】    951229
【裁判案由】    詐欺
【裁判全文】
臺灣臺北地方法院刑事判決
公  訴  人  臺灣臺北地方法院檢察署檢察官
被      告  甲○○
上列被告因詐欺案件，經檢察官提起公訴（95年度偵字第7549號
）及移送併辦（臺灣士林地方法院檢察署94年度偵字第12638號
），被告於審理程序中就被訴事實為有罪之陳述，經本院合議庭
裁定改由受命法官獨任行簡式審判程序，判決如下：
    主    文
甲○○連續幫助共同連續意圖為自己不法之所有，以詐術使人將
本人之物交付，處拘役伍拾伍日，如易科罰金，以銀元佰元即
新臺幣玖佰元折算壹日。
    事    實
一、甲○○明知社會上詐騙案件層出不窮，並依一般社會生活之
    通常經驗，可預見將自己之銀行帳戶存摺、金融卡併密碼、
    印章等物品交付他人使用，將遭詐騙集團利用作為人頭帳戶
    ，便利詐騙集團成員得多次命不特定之被騙民眾將款項匯入
    該人頭帳戶並提領，達到詐騙集團成員隱匿身分之效果而增
    加查緝困難。仍基於幫助詐騙集團連續詐欺取財之概括未必
    故意，於如附表一所示時間、地點，將其所申辦如附表一所
    示之帳戶，交付與受真實年籍姓名不詳，綽號「小林」、「
    小李」之成年男子所指使，前來收取甲○○出賣之帳戶，同
    屬「小林」、「小李」等人所組成彼此均有犯意聯絡、行為
    分擔之詐騙集團成員的成年男子曾俊傑（經臺灣新竹地方法
    院以九十五年度訴字第三○七號判決有罪確定），先後共收
    取新臺幣（本段下同）一萬五千元之代價。之後，該等詐騙
    集團成員旋共同基於意圖為自己不法所有之概括犯意聯絡，
    多次利用該等帳戶詐欺他人，其中一次乃推由不詳成員於九
    十四年四月六日下午七時許，以電話向乙○○佯稱其抽中獎
    金，請到場領獎，乙○○陷於錯誤，答稱無法及時到場，該
    詐騙集團成員知乙○○已受騙，即留0000000000
    號電話要求乙○○與據稱「張美麗」、真實姓名年籍不詳之
    詐騙集團成員聯繫，並於翌（七）日再次去電要求乙○○繳
    納保險費六萬一千二百元始可領取獎金，乙○○因錢不足，
    先依指示匯款一千二百元至附表所示雙城郵局000000
    000000號帳戶。嗣乙○○查覺遭騙，報警循線查知上
    情。
二、案經臺北縣政府警察局新店分局報告臺灣臺北地方法院檢察
    署檢察官偵查起訴。於本院審理程序進行中，被告就被訴事
    實為有罪之陳述，經合議庭裁定行由受命法官獨任行簡式審
    判程序。
    理    由
一、訊據被告甲○○對於上開事實坦承不諱（本院卷第一八頁參
    照）。核與證人即被害人乙○○指訴情節相符（臺灣臺北地
    方法院檢察署九十五年度偵字第七五四九號卷第一一、一二
    頁參照），復有被告附一表所示帳戶開戶資料、證人匯款至
    附表一所示雙城郵局之郵政國內匯款執據一份（前開偵查卷
    第一七頁參照）、曾俊傑記事本影本（臺灣士林地方法院檢
    察署九十四年度偵字第一二六三八號卷第一一頁參照）附卷
    可稽，足以擔保被告前開任意性自白與事實相符。
二、按金融存款帳戶，事關存戶個人財產權益之保障，若與存戶
    之提款卡併密碼結合，重要性、私密性更形提高，除非本人
    或與本人具密切親誼關係者，難認有何正當理由可自由流通
    使用甚或作為交易、質押標的。稍具通常社會歷練與經驗法
    則之人，亦均有應妥為保管該等物品，縱有特殊情況，致須
    將該等物品交付與自己不具密切親誼之人時，亦必深入瞭解
    該他人之可靠性與用途，以防止遭他人違反自己意願使用或
    不法使用之常識。另參現今金融市場開放，競爭激烈之社會
    現實，於金融機構開設帳戶極其容易，並無特殊限制，一般
    民眾皆可以存入最低開戶金額之方式自由於不同金融機構申
    辦，殊無向他人價購之必要。如他人無正當理由不以自己名
    義申請開戶，反向不特定人蒐集、收購或租用，通常一般人
    均顯可預見該蒐集、收購或租用帳戶者之目的，無非在供不
    法詐騙集團成員得多次命不特定之被騙民眾將款項匯入該帳
    戶並提領，達到詐騙集團成員隱匿身分之效果而增加查緝困
    難。上情於被告交付帳戶與曾俊傑時，早迭經報章、媒體與
    政府單位報導宣傳明確，被告應有認知。又按刑法上之幫助
    犯，係對於犯罪與正犯有共同之認識，而以幫助之意思，對
    於正犯資以助力，而未參與實施犯罪之行為者而言。是如未
    參與實施犯罪構成要件之行為，且係出於幫助之意思提供助
    力，即屬幫助犯，而非共同正犯。查被告將附表所示帳戶存
    摺等物交付曾俊傑之行為，僅屬予「小林」、「小李」、「
    張美麗」、曾俊傑等詐騙集團成員詐欺犯行之助力，所實施
    者尚非屬構成要件之行為，又被告乃預見該等詐騙集團成員
    蒐集帳戶可能作為不法所用，但縱使如此亦不違背其本意，
    屬未必故意。據上，被告有幫助他人共同連續詐欺財物之未
    必故意，足堪認定。事證明確，應予論處。
三、核被告所為，係犯刑法第三百三十九條第一項詐欺取財罪之
    幫助犯。而被告行為後，刑法業於九十四年二月二日修正公
    布部分條文，並自九十五年七月一日施行。依修正後刑法第
    二條第一項規定：「行為後法律有變更者，適用行為時之法
    律。但行為後之法律有利於行為人者，適用最有利於行為人
    之法律。」，此條規定與刑法第一條罪刑法定主義契合，係
    規範行為後法律變更所生新舊法律比較適用之準據，是刑法
    第二條本身雖經修正，尚無比較新舊法之問題，應一律適用
    裁判時之現行刑法第二條，以決定適用之刑罰法律，合先敘
    明。又本次修正涵蓋之範圍甚廣，故比較新舊法時，應就罪
    刑有關之共犯、牽連犯、連續犯、有無累犯加重、自首減輕
    暨其他法定加減原因與加減例等一切情形，綜其全部罪刑之
    結果而為比較，復有最高法院九十五年五月二十三日九十五
    年第八次刑庭會議決議可資參照。查：
  (一)本件被告行為時，刑法第三百三十九條第一項詐欺罪之法定
    刑為五年以下有期徒刑、拘役或科或併科銀元一千元以下罰
    金。依斯時罰金罰鍰提高標準條例第一條前段規定：「依法
    律應處罰金、罰鍰者，就其原定數額得提高為二倍至十倍」
    ，該罪之罰金刑部分予以提高後，為銀元一萬元以下，復配
    合現行法規所定貨幣單位折算新臺幣條例第二條規定，即最
    高可處罰金銀元一萬元即新臺幣三萬元，最低則應處銀元一
    元即新臺幣三元。被告行為後之九十五年六月十四日增訂公
    布之刑法施行法第一條之一規定：「中華民國九十四年一月
    七日刑法修正施行後，刑法分則編所定罰金之貨幣單位為新
    臺幣。九十四年一月七日刑法修正時，刑法分則編未修正之
    條文定有罰金者，自九十四年一月七日刑法修正施行後，就
    其所定數額提高為三十倍。但七十二年六月二十六日至九十
    四年一月七日新增或修正之條文，就其所定數額提高為三倍
    」，變更前後數額相同，尚無比較適用之問題，應逕予適用
    裁判時之刑法施行法第一條之一規定。惟刑法第三十三條第
    五款亦修正為：「主刑之種類如下：．．．五、罰金，新臺
    幣一千元以上，以百元計算之」。現行刑法第三百三十九條
    第一項規定，係七十二年六月二十六日前所訂定，故依前開
    增訂之刑法施行法第一條之一與修正後刑法第三十三條第五
    款規定，現行刑法第三百三十九條第一項規定，其罰金貨幣
    單位成為新臺幣並提高三十倍，即最高可罰新臺幣三萬元，
    最低應罰新臺幣一千元。比較後，因修正前最低罰金金額為
    新臺幣三元，修正後則為新臺幣一千元，以被告行為時關於
    罰金刑量刑之規定對其較為有利。
  (二)連續犯方面，被告多次交付附表所示帳戶與曾俊傑之行為，
    均在本次刑法修正施行前，應全部予以比較定適用。而現行
    刑法已刪除第五十六條連續犯之規定，亦即若被告以概括犯
    意犯數個構成要件相同之罪名，除符合接續、集合等法律上
    一行為之要件外，須就各個行為分論併罰，修正前僅須論以
    一罪而得加重其刑，經比較新舊法，自以修正前條文有利於
    行為人。
  (三)九十四年二月二日修正前刑法第二十八條規定為：「二人以
    上共同實施犯罪之行為者，皆為正犯」，嗣修正為：「二人
    以上共同實行犯罪之行為者，皆為正犯」，揆諸本條修正理
    由，係界定共同正犯參與類型，而將陰謀共同正犯、預備共
    同正犯排除於修正後條文所規定之正犯之外，因本案被告所
    幫助者均為實行實施之共犯，尚無比較適用問題，應適用裁
    判時法。
  (四)被告行為時刑法第三十條第一項、第二項分別規定：「幫助
    他人犯罪者，為從犯。雖他人不知幫助之情者，亦同。」、
    「從犯之處罰，得按正犯之刑減輕之。」，現修正為：「幫
    助他人實行犯罪行為者，為幫助犯。雖他人不知幫助之情者
    ，亦同。」、「幫助犯之處罰，得按正犯之刑減輕之。」僅
    配合前述刑法第二十八條「實施」、「實行」概念界定而為
    修正與潤飾文字，尚無比較適用問題，應適用裁判時法。
  (五)據上，就上開各項條件綜其全部比較結果，以修正前條文對
    被告為有利。整體比較適用結果，除前揭(三)、(四)以外，應依
    刑法第二條第一項前段規定，適用有利於被告之修正前規定
    以為論處。
四、又按，被告所幫助之「小林」、「小李」、「張美麗」、曾
    俊傑等成年詐騙集團成員間，有犯意聯絡行為分擔，屬共同
    正犯。而連續幫助與幫助連續為不同之犯罪態樣，如基於概
    括犯意，多次幫助他人犯罪，為連續幫助，該幫助者有多次
    犯罪行為；如以一幫助行為，幫助他人連續犯罪，則為幫助
    連續，就幫助犯而言，僅有一次犯罪行為。查被告有多次交
    付帳戶與曾俊傑之行為，詐欺集團亦有詐欺乙○○等多次詐
    欺他人之行為，核該等行為，各屬時間緊接、手段相同、復
    各觸犯構成要件相同之罪名，顯各係基於概括犯意反覆為之
    ，均屬連續犯，（即連續幫助共同連續詐欺，起訴書漏未論
    及，而經公訴人當庭補正，並由本院依刑事訴訟法第九十五
    條第一款規定告知俾便被告防禦，故無庸再由本院變更起訴
    法條）。又本案起訴時係論被告僅有交付部分附表一所示帳
    戶與詐騙集團成員，復認附表二所示帳戶亦為被告幫助詐騙
    集團詐欺而交付，然嗣經蒞庭公訴人當庭補充、更正，確定
    被告涉及連續幫助詐騙集團共同連續詐欺之帳戶為附表一所
    示，附表二所示帳戶則無證據證明與本案有關，依檢察一體
    原則，本案公訴事實應如蒞庭檢察官當庭補充更正後所示，
    無庸另由本院擴張審理範圍或不另為無罪之諭知，併此敘明
    。爰審酌被告犯罪之動機、目的、犯罪所得、於本院審理中
    坦承犯行，積極與檢警配合追查，犯罪後態度良好等一切情
    狀，量處如主文所示之刑。而被告行為時之刑法第四十一條
    第一項前段規定：「犯最重本刑為五年以下有期徒刑以下之
    刑之罪，而受六個月以下有期徒刑或拘役之宣告，因身體、
    教育、職業、家庭之關係或其他正當事由，執行顯有困難者
    ，得以（銀元）一元以上三元以下折算一日，易科罰金。」
    。又依被告行為時所應適用之九十五年五月十七日修正前罰
    金罰鍰提高標準條例第二條規定（現已刪除），就易科罰金
    折算標準應照原定數額提高一百倍折算，是本件被告行為時
    之易科罰金折算標準，配合現行法規所定貨幣單位折算新臺
    幣條例第二條規定，應以銀元一百元至三百元即新臺幣三百
    元至九百元折算一日。惟被告行為後新法第四十一條第一項
    前段修正為：「犯最重本刑為五年以下有期徒刑以下之刑之
    罪，而受六個月以下有期徒刑或拘役之宣告者，得以新臺幣
    一千元、二千元或三千元折算一日，易科罰金。」，最少應
    以新臺幣一千元折算一日。參酌九十五年十二月十三日至同
    年月十五日臺灣高等法院及其所屬法院刑事法律座談會研討
    結論，易科罰金折算標準可於量刑後再割裂比較適用。經比
    較，以修正前之易科罰金折算標準較有利於被告。是以依此
    比較後結果諭知易科罰金折算標準，以資儆懲。
五、供被告犯本罪所用之附表一所示帳戶存摺、印章、提款卡併
    密碼，與犯本罪所得一萬五千元，均未扣案，為免執行困難
    ，不予宣告沒收。
據上論斷，應依刑事訴訟法第二百七十三條之一第一項、第二百
九十九條第一項前段，刑法第二條第一項、第三十條第一項前段
、第二項、第二十八條、第三百三十九條第一項、九十四年二月
二日修正前刑法第五十六條、第四十一條第一項前段，刑法施行
法第一條之一，九十五年五月十七日修正前罰金罰鍰提高標準條
例第二條，現行法規所定貨幣單位折算新臺幣條例第二條，判決
如主文。
本案經檢察官蕭方舟到庭執行職務
中    華    民    國    95    年    12    月    29    日
                  刑事第十庭    法  官  姚念慈
以上正本與原本無異
如不服本判決，得自收受送達之日起十日內，檢具繕本向本院提
出上訴狀上訴於臺灣高等法院。
                                書記官  劉芸珊
中    華    民    國    95    年    12    月    29    日
附表：
┌───────┬──────┬────┬────────┬───────────────┐
│申辦日期      │金融機構名稱│ 戶  名 │帳號            │交付詐騙集團時間地點與接洽對象│
├───────┼──────┼────┼────────┼───────────────┤
│八十七年七月八│中國信託商業│ 甲○○ │00000000│時間：九十四年四月十八日      │
│日            │銀行股份有限│        │三九○七（開戶資│地點：臺北縣新店市○○路五五巷│
│              │公司新店分行│        │料附於本院(二)卷第│      口附近之便利商店前或臺北│
│              │            │        │六五頁）        │      縣新店市碧潭捷運站前    │
│              │            │        │                │接洽對象：屬詐騙集團成員之曾俊│
│              │            │        │                │          傑                  │
├───────┼──────┼────┼────────┼───────────────┤
│九十四年四月二│建華商業銀行│ 甲○○ │00000000│時間：申辦後二、三天許        │
│十一日        │股份有限公司│        │六二二三六三（開│地點：臺北縣新店市○○路五五巷│
│              │新店分行    │        │戶資料附於本院(二)│      口附近之便利商店前或臺北│
│              │            │        │卷第六三頁）    │      縣新店市碧潭捷運站前    │
│              │            │        │                │接洽對象：屬詐騙集團成員之曾俊│
│              │            │        │                │          傑                  │
├───────┼──────┼────┼────────┼───────────────┤
│九十四年五月十│第一商業銀行│ 甲○○ │00000000│時間：申辦後二、三天許        │
│日            │股份有限公司│        │三○二（開戶資料│地點：臺北縣新店市○○路五五巷│
│              │吉成分行    │        │附於本院(二)卷第五│      口附近之便利商店前或臺北│
│              │            │        │三頁至第五四頁）│      縣新店市碧潭捷運站前    │
│              │            │        │                │接洽對象：屬詐騙集團成員之曾俊│
│              │            │        │                │          傑                  │
├───────┼──────┼────┼────────┼───────────────┤
│九十四年四月二│臺灣土地銀行│ 甲○○ │00000000│時間：申辦後二、三天許        │
│十日          │股份有限公司│        │二七五七（開戶資│地點：臺北縣新店市○○路五五巷│
│              │新店分行    │        │料附於本院(二)卷第│      口附近之便利商店前或臺北│
│              │            │        │七○頁）        │      縣新店市碧潭捷運站前    │
│              │            │        │                │接洽對象：屬詐騙集團成員之曾俊│
│              │            │        │                │          傑                  │
├───────┼──────┼────┼────────┼───────────────┤
│九十二年十月十│中華郵政股份│ 甲○○ │00000000│時間：九十四年四月初          │
│五日          │有限公司新店│        │一八八六三一（開│地點：臺北縣新店市○○路五五巷│
│              │雙城郵局    │        │戶資料附於臺灣臺│      口附近之便利商店前或臺北│
│              │            │        │北地方法院檢察署│      縣新店市碧潭捷運站前    │
│              │            │        │九十五年度偵字第│接洽對象：屬詐騙集團成員之曾俊│
│              │            │        │七五四九號卷第一│          傑                  │
│              │            │        │八頁）          │                              │
├───────┼──────┼────┼────────┼───────────────┤
│九十四年五月十│臺灣銀行股份│ 甲○○ │00000000│時間：申辦後二、三天許        │
│日            │有限公司新店│        │八五八四（開戶資│地點：臺北縣新店市○○路五五巷│
│              │分行        │        │料附於本院(二)卷第│      口附近之便利商店前或臺北│
│              │            │        │三九頁）        │      縣新店市碧潭捷運站前    │
│              │            │        │                │接洽對象：屬詐騙集團成員之曾俊│
│              │            │        │                │          傑                  │
├───────┼──────┼────┼────────┼───────────────┤
│九十四年四月七│合作金庫商業│ 甲○○ │00000000│時間：申辦後二、三天許        │
│日            │銀行股份有限│        │五二五一九（開戶│地點：臺北縣新店市○○路五五巷│
│              │公司新店分行│        │資料附於本院(二)卷│      口附近之便利商店前或臺北│
│              │            │        │第三七頁）      │      縣新店市碧潭捷運站前    │
│              │            │        │                │接洽對象：屬詐騙集團成員之曾俊│
│              │            │        │                │          傑                  │
├───────┼──────┼────┼────────┼───────────────┤
│九十四年四月二│華南商業銀行│ 甲○○ │00000000│時間：申辦後二、三天許        │
│十七日        │股份有限公司│        │八一九一（開戶資│地點：臺北縣新店市○○路五五巷│
│              │北新分行    │        │料附於本院(二)卷第│      口附近之便利商店前或臺北│
│              │            │        │六八頁）        │      縣新店市碧潭捷運站前    │
│              │            │        │                │接洽對象：屬詐騙集團成員之曾俊│
│              │            │        │                │          傑                  │
├───────┼──────┼────┼────────┼───────────────┤
│九十四年四月二│華僑商業銀行│ 甲○○ │00000000│時間：申辦後二、三天許        │
│十七日        │股份有限公司│        │一二八○九二（開│地點：臺北縣新店市○○路五五巷│
│              │新店分行    │        │戶資料附於本院(二)│      口附近之便利商店前或臺北│
│              │            │        │卷第二八頁）    │      縣新店市碧潭捷運站前    │
│              │            │        │                │接洽對象：屬詐騙集團成員之曾俊│
│              │            │        │                │          傑                  │
├───────┼──────┼────┼────────┼───────────────┤
│九十四年四月二│臺北富邦商業│ 甲○○ │00000000│時間：申辦後二、三天許        │
│十日          │銀行股份有限│        │五四三四（開戶資│地點：臺北縣新店市○○路五五巷│
│              │公司新店分行│        │料附於本院(二)卷第│      口附近之便利商店前或臺北│
│              │            │        │四七頁）        │      縣新店市碧潭捷運站前    │
│              │            │        │                │接洽對象：屬詐騙集團成員之曾俊│
│              │            │        │                │          傑                  │
├───────┼──────┼────┼────────┼───────────────┤
│九十四年四月二│台新國際商業│ 甲○○ │00000000│時間：申辦後二、三天許        │
│十一日        │銀行股份有限│        │○三三七五一（開│地點：臺北縣新店市○○路五五巷│
│              │公司新店分行│        │戶資料附於本院(二)│      口附近之便利商店前或臺北│
│              │            │        │卷第三二頁）    │      縣新店市碧潭捷運站前    │
│              │            │        │                │接洽對象：屬詐騙集團成員之曾俊│
│              │            │        │                │          傑                  │
├───────┼──────┼────┼────────┼───────────────┤
│九十四年四月十│國泰世華商業│ 甲○○ │00000000│時間：申辦後二、三天許        │
│八日          │銀行股份有限│        │七五五一（開戶資│地點：臺北縣新店市○○路五五巷│
│              │公司北新分行│        │料附於本院(二)卷第│      口附近之便利商店前或臺北│
│              │            │        │五一頁）        │      縣新店市碧潭捷運站前    │
│              │            │        │                │接洽對象：屬詐騙集團成員之曾俊│
│              │            │        │                │          傑                  │
└───────┴──────┴────┴────────┴───────────────┘
附錄本案論罪科刑法條全文：
刑法第三百三十九條第一項
意圖為自己或第三人不法之所有，以詐術使人將本人或第三人之
物交付者，處五年以下有期徒刑、拘役或科或併科一千元以下罰
金。


司法院資訊處製作；財團法人民間司法改革基金會備份。
